【裁判字號】    94,易,409
【裁判日期】    950424
【裁判案由】    詐欺等
【裁判全文】
臺灣雲林地方法院刑事判決               94年度易字第409號
公  訴  人  臺灣雲林地方法院檢察署檢察官
被      告  林  輝  隆
           （即林大樹）
選任辯護人  李  建  忠  律師
被      告  乙  ○  ○
選任辯護人  王  英  傑  律師
被      告  戊  ○  ○
選任辯護人  林  再  輝  律師
上列被告等因詐欺等案件，經檢察官提起公訴（94年度偵字第
3094號），本院判決如下：
    主  文
林輝隆行使偽造私文書，足以生損害於他人，處有期徒刑陸月，
如易科罰金，以佰元折算壹日。偽造之劉碧雲印章及印文各壹
枚，均沒收。
乙○○、戊○○無罪。
    事  實
一、林輝隆（即林大樹，綽號「林木象」）係雲林縣斗六市○○
    路805 號「來福代書服務處」負責人，專辦代書、銀行擔保
    貸款、房地產介紹買賣等業務，丙○○（通緝中）為聯青法
    拍公司登記負責人，戊○○多次提供資金，與丙○○合作標
    售法拍屋。乙○○因曾向丙○○請教銀行辦理二胎貸款問題
    ，而與丙○○認識，並經丙○○介紹，認識林輝隆。丁○○
    於民國92年1 月間，在丙○○事務所認識林輝隆。雲林縣斗
    六市○○段社口小段120-77、119-21地號土地及2198號建物
    ，原均屬周繁雄所有，經債權人雲林縣西螺鎮農會於91年10
    月24日提出強制執行聲請狀，對上開土地及建物聲請強制執
    行，經本院民事執行處對周繁雄所有土地及建物為強制執行
    程序。林輝隆認為上開土地及建物有投資價值，遂於92年6
    月初，與乙○○接洽，向乙○○表示以新台幣（下同）60,0
    00元代價借用其名義，投標法拍屋等語，經乙○○允諾後，
    便將其設於台南區中小企業銀行崙背分行帳戶存摺及印章交
    由林輝隆，再由林輝隆轉交丙○○，由丙○○負責保管。戊○○則於92年7 月2 日，由其設於華南商業銀行虎尾分行帳
    戶000000000000號，轉帳780,000 元，至國庫保管款專戶00
    0000000000號帳戶，充為投標保證金，由乙○○以其名義參
    與投標，並以總價4,589,000 元價格得標。丙○○向丁○○
    表示因投資法拍屋，尚欠資金3,000,000 元，並帶丁○○至
    法拍屋現場查看後，丁○○認為有投資價值，遂允諾借款。
    林輝隆於92年7 月7 日，約丁○○、乙○○至其代書服務處
    ，由乙○○簽發金額3,000,000 元，票號TH140149號本票1
    紙，並於本票背面由乙○○書寫電話號碼「00-0000000」、
    「0000000000」，而林輝隆則在該電話號碼下方，蓋用其本
    人印章。丁○○旋於92年7 月8 日，以陳玉清為匯款人，匯
    款3,000,000 元入乙○○位於台南區中小企業銀行崙背分行
    帳號0000000000000 號帳戶。丙○○於92年7 月8 日12時16
    分6 秒，自乙○○上開帳戶提領現金3,000,000 元，交付2,
    500,000 於戊○○，戊○○於92年7 月8 日13時1 月19秒，
    以現金存入2,800,000 元其設於華南銀行虎尾分行帳戶內，
    旋於同日轉帳3,809,000 元，至國庫保管款專戶0000000000
    00號帳戶，於同日15時10分17秒，以乙○○名義，繳交3,80
    9,000 元予本院民事執行處。上開土地及建物於92年8 月6
    日登記為被告乙○○所有，並於同年月8 日，設定權利價值
    3,000,000 元抵押權予丁○○。上開土地及建物經早安房屋
    林豐茂仲介，於92年9 月27日，以5,800,000 元價格，售予
    劉碧雲，其中價金給付方式為92年9 月27日簽約時，由劉碧
    雲交付100,000 元支票於乙○○，由林輝隆代收；第二期款
    於92年9 月29日，交付1,700,000 元於乙○○，由戊○○代
    收；第三期款於92年10月13日，交付2,500,000 元金額支票
    於乙○○，由戊○○代收；尾款於92年10月20日，交付現金
    1,500, 000元乙○○，由戊○○代收。林輝隆於房屋售予劉
    碧雲後，為使上開土地及建物順利辦理移轉登記，於92年10
    月1 日前1 、2 天，依其與丁○○過去交易所建立之慣例及
    信任關係，向丁○○表示要塗銷抵押權，才可向銀行貸取更
    多款項，經丁○○同意，於92年10月6 日辦理抵押權塗銷登
    記，該土地及建物，遂順利於92年10月17日，以該土地及建
    物已於92年9 月29日售予劉碧雲為原因，將所有權移轉登記
    於劉碧雲名下。嗣於92年10月17至19日間某日，丁○○自行
    至台中縣清水地政事務所調閱上開土地及建物登記謄本，發
    現上開土地及建物已移轉登記予劉碧雲，而其借款未獲清償
    ，遂向林輝隆質問，林輝隆因(1)上開土地及建物，已售予劉
    碧雲，無法要求劉碧雲在本票背面背書，或為丁○○設定抵
    押權；(2)其身為代書，負責房屋買賣及過戶事宜，未干涉財
    務，因上開借款，由丙○○領取，而丙○○僅交付部分款項
    於戊○○，且戊○○對上開土地及建物有部分出資，並收取
    劉碧雲全部買賣價金，因次，上開土地及建物價金，係由戊○○或丁○○出資，在丙○○出面釐清前，林輝隆及戊○○
    均無意清償丁○○借款；(3)本票在其事務所簽發，而丁○○
    明知乙○○為人頭，無法要求乙○○負責清償，又於房屋及
    土地過戶與劉碧雲前，曾經要求丁○○塗銷抵押權，於抵押
    權塗銷後，未向銀行辦理貸款，反而將上開土地及建物售予
    劉碧雲，其對房屋買賣處理過程有瑕疵等原因，遂基於行使
    偽造私文書之犯意，經丁○○要求下，在上開本票背面書寫
    「乙○○已轉為劉碧雲」，並取出事前委託不知情之刻印店
    人員所刻之「劉碧雲」印章，蓋用上開文字上，旋將本票交
    付於丁○○收執，足生損害於丁○○與劉碧雲。嗣後丁○○
    再持該本票詢問劉碧雲，經劉碧雲表示未曾交付印章於林輝
    隆，丁○○至此方知上情。
二、案經丁○○訴請臺灣雲林地方法院檢察署檢察官偵查起訴。
    理  由
壹、有罪部分
一、訊據被告林輝隆對其於上揭時、地，應證人丁○○要求，在
    上開本票背面，書寫「乙○○已轉為劉碧雲」等字樣，惟否
    認有何行使偽造私文書犯行。辯稱：不清楚印章為何人所刻
    ，亦不知印章為何人拿出來，也不知道本票背面有劉碧雲印
    文云云（詳本院卷32、54、248 頁）。經查：
  (一)被告林輝隆（即林大樹，綽號「林木象」）係雲林縣斗六市
    ○○路805 號來福代書服務處負責人，負責代書業務、銀行
    擔保貸款及房地產介紹買賣等義務。而雲林縣斗六市○○段
    社口小段120-77、119-21地號土地及2198號建物，原均屬案
    外人周繁雄所有，經債權人雲林縣西螺鎮農會於91年10月24
    日提出強制執行聲請狀，對上開土地及建物聲請強制執行，
    經本院民事執行處對案外人周繁雄所有土地及建物為強制執
    行程序。被告戊○○於92年7 月2 日，自其設於華南商業銀
    行虎尾分行帳戶000000000000號，轉帳780,000 元，至國庫
    保管款專戶000000000000號帳戶，作為投標保證金，由被告
    乙○○以其名義參與投標，並以4,589,000 元得標。被告丙○○向證人丁○○表示因投資法拍屋，尚欠資金3,000,000
    元，並帶證人丁○○至法拍屋現場查看後，證人丁○○認為
    有投資價值，遂允諾借款。被告林輝隆則於92年7 月7 日，
    約證人丁○○、被告乙○○至其代書服務處，由被告乙○○
    簽發金額3,000,000 元，票號TH140149號本票1 紙，並於本
    票背面由被告乙○○書寫電話號碼「00-0000000」、「0000
    000000」號，被告林輝隆在本票背面左側書寫「移轉證明收
    到後，負責銀行貸款清償」，並在該文字左方及電話號碼下
    方，蓋用其本人印章各1 次。證人丁○○則於92年7 月8 日
    ，以陳玉清為匯款人，匯款3,000,000 元入被告乙○○位於
    台南區中小企業銀行崙背分行帳號0000000000000 號帳戶。
    被告丙○○於92年7 月8 日12時16分6 秒，自被告乙○○上
    開帳戶現金提領3,000,000 元，旋交付2,500,000 於被告戊○○，被告戊○○於92年7 月8 日13時1 月19秒，以現金存
    入2,800,000 元其帳戶內，復於92年7 月8 日轉帳3,809,00
    0 元至國庫保管款專戶000000000000號帳戶，繳交投標尾款
    3,809,000 元予本院民事執行處。上開土地及建物於92年8
    月6 日登記為被告乙○○所有，並於同年月8 日，設定權利
    價值3,000,000 元抵押權予證人丁○○。上開土地及建物經
    早安房屋林豐茂仲介，於92年9 月27日，以5,800,000 元價
    格，售予案外人劉碧雲，其中價金給付方式為92年9 月27日
    簽約時，交付金額100,000 元支票於被告乙○○，由被告林
    輝隆代收；第二期款於92年9 月29日，交付金額1,700,000
    元於被告乙○○，由被告戊○○代收；第三期款於92年10月
    13日，交付2,500,000 元金額支票於被告乙○○，由被告戊○○代收；尾款於92年10月20日，交付現金1,500,000 元被
    告乙○○，由被告戊○○代收。被告林輝隆為順利過戶，於
    92年10月1 日前1 、2 天，向證人丁○○表示要塗銷抵押權
    ，經證人丁○○同意，於92年10月6 日辦理抵押權塗銷登記
    ，上開土地及建物遂於92年10月17日，以該土地及建物已於
    92年9 月29日售予證人劉碧雲為原因，將所有權移轉登記於
    證人劉碧雲名下等情，業據證人林豐茂於檢察官訊問時證述
    甚詳（詳調偵卷37、38頁），並有不動產買賣契約書、期款
    交付明細表（詳調偵卷42至44頁）、乙○○委託書影本（詳
    調偵卷41頁）、林木象名片影本1 紙（詳警卷15頁背面）、
    華南銀行虎尾分行95年2 月10日（95）華虎字第42號函附之
    存摺類存款憑條2 紙（詳本院卷114 、119 頁）、支票影本
    1 紙、彰化銀行匯款回條聯影本1 紙（詳警卷22、23頁）、
    台南區中小企業銀行崙背分行95年1 月6 日（95）南銀崙分
    字第006 號函附之存摺存款取款憑條及洗錢防制法大額交易
    紀錄表及本院公務電話紀錄各1 紙（詳本院卷97至99、182
    頁）、華南商業銀行虎尾分行94年5 月11日（94）華虎字第
    127 號函附之存款往來交易明細表、一定金額以上通貨交易
    及疑似洗錢交易登記備查簿、存摺類存款存款憑條（詳調偵
    卷98、99、186 頁）、臺灣雲林地方法院民事執行案款收據
    影本（警卷24頁）、土地登記謄本及建物登記謄本（詳警卷
    16至20頁）等件在卷可稽，並依職權調閱本院91年度執字第
    9450號卷宗核對屬實，足認屬實。
  (二)證人劉碧雲於檢察官訊問時證稱：未在系爭本票上蓋章，亦
    未委託被告林輝隆在本票上蓋章，復未將私章交給被告林輝
    隆使用等語甚詳（詳調偵卷108 頁）。而系爭本票背面所示
    「劉碧雲」印文，與不動產賣賣契約書影本「劉碧雲」印文
    明顯不符之事實，亦經本院當庭勘驗，並有勘驗筆錄在卷可
    稽（詳本院卷246 頁）。是以，系爭本票背面「劉碧雲」印
    章，顯非證人劉碧雲所有，亦非其蓋用，復未交付私章於被
    告林輝隆等情，甚為明確。
  (三)證人丁○○於本院證稱：92年7 月7 日當天，由乙○○在林
    輝隆代書服務處當場簽發本票，本票背面記載「移轉證明收
    到後，負責銀行貸款清償」，因為印鑑證明、存摺都在林輝
    隆那裡，我說要給我保障，要求林輝隆書寫，2 支電話號碼
    也是當天寫的，林輝隆的印章，也是當天蓋的。7 月7 日那
    天沒有寫「乙○○已轉為劉碧雲」等字。…約於92年10月17
    至19日間，去請領謄本時，才知道房屋被賣掉，約過1 、2
    天去找劉碧雲，向劉碧雲詢問房子為何過戶到這邊，劉碧雲
    說房子是在早安房屋買的，後來再過1 、2 天去找林輝隆，
    他說過戶給一個人，銀行貸款可以增加，才能支付，如果是
    法院拍的，銀行會知道，會貸款較少，林輝隆說先賣給別人
    ，會貸款更多，林輝隆說乙○○轉給劉碧雲，要給我保障，
    就是在本票背面記載「乙○○已轉為劉碧雲」等字，我說這
    些字是你的作為，這樣沒有保障，然後林輝隆便從抽屜拿「
    劉碧雲」印章蓋下去，這是在斗六市○○路，現場只有我與
    林輝隆，林輝隆蓋了之後，我又去找劉碧雲，劉碧雲說沒有
    印章在林輝隆處，亦未交付印章予任何人，我又去找林輝隆
    ，說劉碧雲表示沒有印章在你這裡，林輝隆說印章是他自己
    刻的等語（詳本院卷205 、206 、212 至214 頁）。由此可
    見，上開本票係被告乙○○簽發，其目的乃在擔保對證人丁○○之3,000,000 元借款，且於92年7 月7 日簽發本票時，
    除正面記載發票人、金額及發票日，背面左側記載「移轉證
    明收到後，負責銀行貸款清償」及「林輝隆」，並蓋用「林
    輝隆」印文1 枚，另於右側上方記載「00-0000000」及「00
    00000000」行動電話號碼，並於下方蓋用「林輝隆」印文1
    枚外，並無「乙○○已轉為劉碧雲」及「劉碧雲」印文1 枚
    之記載。而被告林輝隆應證人丁○○要求，記載「乙○○已
    轉為劉碧雲」之原因，乃證人丁○○自行至台中縣清水地政
    事務所查詢土地及建物登記謄本，發現系爭房屋已移轉登記
    予證人劉碧雲，為維持原先本票擔保借款之目的，始要求被
    告林輝隆應給予同樣擔保。而被告林輝隆因(1)上開土地及建
    物已售予證人劉碧雲，且證人劉碧雲以現金給付方式，完成
    買賣價金交付，無法要求證人劉碧雲在本票背面背書，或在
    系爭土地及建物上，為證人丁○○設定3,000,000 元抵押權
    ，但因確實向證人丁○○借款，必須給證人丁○○相當擔保
    ；(2)身為代書職務，負責房屋買賣過戶事宜，並未干涉財務
    ，但因系爭借款，為丙○○領取，而丙○○亦交付部分款項
    於被告戊○○，被告戊○○對本案法拍屋時，確實至少出資
    1,589,000 元（詳見下述理由貳三(五)1.部分），於房屋售予
    證人劉碧雲後，房屋買賣價金又為被告戊○○收取。因此，
    未能釐清丙○○與被告戊○○間之資金關係前，林輝隆及戊○○均無意清償證人丁○○之借款；(3)負責代書業務，委託
    仲介公司，售出房屋，負責辦理房屋過戶事宜，而簽發本票
    擔保借款、為證人丁○○設定抵押權、塗銷抵押權、協助證
    人劉碧雲辦理移轉登記等事項，均由被告林輝隆負責，而由
    被告乙○○於92年7 月7 日所簽發之本票，又係被告林輝隆
    、乙○○及證人丁○○在被告林輝隆事務所所簽立，證人丁○○明知被告乙○○為人頭（詳如後述判決理由貳三(二)部分
    ），自無可能要求被告乙○○負責。況且，證人丁○○於借
    款未獲得清償前，同意將抵押權塗銷，係基於證人丁○○與
    被告林輝隆過去交易所建立之信賴關係（詳如後述判決理由
    貳三(三)部分）；此外，被告林輝隆要求證人丁○○同意塗銷
    抵押權後，未以系爭土地及建物向銀行借款，並清償對證人
    丁○○之借款，反經仲介公司，將上開土地及建物售予證人
    劉碧雲，被告林輝隆在處理塗銷抵押權及房屋銷售等事宜，
    實有瑕疵。因此，被告林輝隆為暫時向證人丁○○交代，並
    爭取時間，始事先至刻印店，委託不知情之刻印店人員，偽
    刻「劉碧雲」印章，並蓋用該偽刻印章於本票背面，應可認
    定。是被告林輝隆辯稱：其未盜刻劉碧雲印章，本票背面劉
    碧雲印文，亦非其所蓋云云，均屬卸責之詞，不足採信。
  (四)至於辯護人於本院聲請鑑定本票背面是否先有劉碧雲印文，
    後有「乙○○已轉為劉碧雲」文字一節。然若本票背面已有
    「劉碧雲」印文，則該本票對證人丁○○而言，已生背書效
    力，其自無庸再要求被告林輝隆必須在上開不動產已售予證
    人劉碧雲後，必須再給予其保障，更無必要要求被告林輝隆
    在「劉碧雲」印文上書寫上開文字。是辯護人此部分聲請，
    與常情不符，亦無鑑定之必要，併此說明。
  (五)綜上，本件事證明確，被告犯行，堪以認定。
二、核被告林輝隆所為，係犯刑法第216 條、第210 條行使偽造
    私文書罪。被告林輝隆利用不知情之刻印店人員，偽刻「劉
    碧雲」私章，係間接正犯。又被告林輝隆偽刻「劉碧雲」印
    章，為偽造私文書之階段行為；偽造「劉碧雲」印文，為偽
    造文書之部分行為；又其偽造私文書後持以行使，其偽造之
    低度行為，為行使之高度行為吸收，均不另論罪。另公訴人
    係以「林輝隆遂又慫恿丁○○稱：須將該不動產上之抵押權
    登記塗銷，才能向銀行貸得更多的錢等語，並將其未經劉碧
    雲同意擅自偽刻之『劉碧雲』印章，蓋於上述3,000,000 元
    本票背面，足生損害於劉碧雲」，以說明被告林輝隆涉犯行
    使偽造私文書犯行。本案經審理結果，認被告林輝隆係於92
    年10月17至19日間某日，為上述行使偽造私文書犯行。公訴
    人雖未敘明犯罪時間點，但起訴事實欄既已明確記載行使偽
    造私文書之事實，則縱未記載犯罪時間，仍無礙於事實之同
    一性，本院自應予以審理。爰審酌被告林輝隆為來福代書服
    務處負責人，辦理代書、銀行擔保貸款等業務，其因處理抵
    押權塗銷及房屋買賣等過程有瑕疵，始起意盜刻證人劉碧雲
    印章，並蓋用印文，及其前未曾受有期徒刑以上刑之宣告，
    有台灣高等法院被告前案紀錄表在卷可稽，暨犯後否認犯行
    等一切情狀，量處如主文所示之刑，並諭知如易科罰金，以
    300 元折算1 日之標準。偽造之「劉碧雲」印章1 枚雖未扣
    案，惟並無證據證明業已滅失，另本票背面偽造之「劉碧雲
    」印文1 枚，均應依刑法第219 條規定，不問屬於犯人與否
    ，均併予宣告沒收。
貳、無罪及不另為無罪之諭知部分
一、公訴意旨另以：被告林輝隆與被告戊○○、丙○○及乙○○
    基於意圖為自己不法所有之犯意聯絡，於92年7 月7 日，以
    60,000元為報酬，推由被告乙○○出名，在被告林輝隆服務
    處，向告訴人丁○○佯稱：被告乙○○欲向法院民事執行處
    標售坐落於雲林縣斗六市○○○○○段119 之21、同段120
    之77號之建地及建號2198號5 層樓房建物，因缺少資金3,00
    0,000 元，擬向告訴人丁○○調借，保證於順利取得系爭不
    動產產權移轉證明後，即持向銀行貸款清償上開欠款，並當
    場交付由被告乙○○所簽發，被告林輝隆背書之票號140149
    號、票面金額3,000,000 元本票1 張予告訴人丁○○收執，
    告訴人丁○○因而陷於錯誤，遂於同年7 月8 日，將3,000,
    000 元匯入被告乙○○開設之台南區中小企業銀行崙背分行
    0000000000000 號帳戶內。嗣被告林輝隆果然於同年7 月14
    日以被告乙○○名義，順利拍得上開土地及建物，並取得所
    有權，惟未依約持向銀行抵押借款，以清償告訴人丁○○借
    款，經告訴人丁○○催討，始於同年8 月8 日以系爭土地及
    建物設定3,000,000 元抵押權予告訴人丁○○，詎被告林輝
    隆等人竟於同年9 月27日，委託不知情之斗南鎮「早安房屋
    仲介公司」，擬轉賣上開不動產予同樣不知情之證人劉碧雲
    ，惟因系爭不動產已設定抵押權脫手不易，被告林輝隆遂又
    慫恿告訴人丁○○稱：須將該不動產上之抵押權登記塗銷，
    才能向銀行貸得更多的錢等語，並將其未經證人劉碧雲同意
    擅自偽刻之「劉碧雲」印章，蓋於上述本票背面，足生損害
    於證人劉碧雲，藉此取信於告訴人丁○○，告訴人丁○○遂
    同意塗銷抵押權，詎料被告林輝隆等竟仍遲遲未清償借款，
    告訴人丁○○始發現被告林輝隆等早在同年9 月27日，將系
    爭不動產以5,800,000 元價格，轉賣證人劉碧雲，並於同年
    10月17日辦畢所有權移轉登記，至此方知受騙。因認被告戊○○、乙○○均犯刑法第339 條第1 項之詐欺取財罪、同法
    第216 條、第210 條之行使偽造私文書罪及同法第217 條之
    偽刻印章罪嫌；另被告林輝隆尚犯刑法第339 條第1 項之詐
    欺取財罪嫌云云。
二、按犯罪事實應依證據認定之，無證據不得認定犯罪事實。又
    按不能證明被告犯罪者，應諭知無罪之判決，刑事訴訟法第
    154 條、第301 條第1 項分別定有明文。刑事訴訟法第161
    條已於91年2 月8 日修正公布，修正後同條第1 項規定：檢
    察官就被告犯罪事實，應負舉證責任，並指出證明之方法。
    因此，檢察官對於起訴之犯罪事實，應負提出證據及說服之
    實質舉證責任。倘其所提出之證據，不足為被告有罪之積極
    證明，或其闡明之證明方法，無從說服法官以形成被告有罪
    之心證，基於無罪推定之原則，自應為被告無罪判決之諭知
    （最高法院92年度台上字第128 號判例參照）。
三、查本件公訴人認被告戊○○、乙○○及林輝隆涉有前揭犯行
    ，無非以證人劉碧雲、林豐茂之檢察官訊問筆錄、土地登記
    謄本、本票影本、彰化銀行匯款回條聯影本、本院民事強制
    執行案款收據影本、期款交付明細表、被告乙○○委託書影
    本、被告戊○○在華南商業銀行虎尾分行交易明細表、錄音
    譯文、本院公務電話紀錄、存款憑條及疑似違反洗錢交易登
    記備查簿、林木象名片影本、被告戊○○提出之匯款回條聯
    、電匯通知單、不動產賣賣契約書影本、被告林輝隆、戊○○及乙○○之警詢筆錄及檢察官訊問筆錄等為其證明方法，
    並於本院聲請詰問證人戊○○、乙○○、林輝隆及丁○○。
    被告戊○○、乙○○及林輝隆均堅決否認涉犯上揭犯行。被
    告戊○○辯稱：法拍屋係伊叫林輝隆投標，林輝隆表示以乙○○名義投標，可節省所得稅，未請林輝隆、乙○○對外募
    資，賣予給劉碧雲價金均由伊取走等語（詳警卷7 、8 頁）
    ；復於檢察官訊問時改辯稱：伊未取得丁○○所匯款項，丙○○要伊匯款11,000,000餘元給丁○○媳婦陳慧儒及女兒陳
    玉清，伊為被害人等語；再於檢察官訊問時辯稱：系爭法拍
    屋係丙○○找伊投標，由丙○○提供資料，要求伊出資，約
    定事成後，利潤由渠等3 人各取得3 分之1 ，買賣部分由丙○○與林輝隆處理，劉碧雲房屋價金扣除早安房屋仲介費
    232,000 元，所有款項均為伊收取，款項收受後，現金存入
    華南銀行虎尾分行，支票以其妻黃張美霞設於彰化銀行土庫
    分行帳戶代收等語（詳偵卷11、12頁）。被告乙○○辯稱：
    其係林輝隆表示投標法拍屋需要帳戶存摺及印章，始提供予
    林輝隆，林輝隆表示若有賺錢，可分紅，其他過程並不清楚
    ，亦不清楚法拍屋轉賣給劉碧雲後，有無清償丁○○，復未
    參與買賣過程，本票背面劉碧雲印章非其所蓋等語（詳警卷
    5 、6 頁，偵卷11頁）；復於檢察官訊問時辯稱：伊經由丙○○認識林輝隆，林輝隆使用伊名義投標法拍屋，表示可節
    稅，事成後可得60,000元，劉碧雲第二期款支票係伊與戊○○一起去，並由戊○○取走等語（詳調偵卷106 、107 頁）
    。被告林輝隆於警詢辯稱：拍得法拍屋後，欲向銀行貸款，
    因乙○○信用狀況不良，無法貸款償還丁○○，故將法拍屋
    售予劉碧雲，款項均由戊○○取走，伊無詐欺行為等語（詳
    警卷3 、4 頁）。經查：
  (一)被告林輝隆及乙○○向證人丁○○借款3,000,000 元時，是
    否即存有詐欺之不法意圖：
  1.證人丁○○於本院證稱：於92年1 月間在丙○○事務所認識
    林輝隆，…於92年7 月7 日前3 、4 天，丙○○帶我去看法
    拍屋，並表示該屋現價值多少，可售多少，但資金不夠，需
    要代墊3,000,000 元，林輝隆叫我去他家簽代墊款，…於92
    年7 月7 日9 時許，林輝隆約我在斗六市○○路來福代書事
    務所，當天乙○○與其太太到該處，才認識乙○○，林輝隆
    說乙○○要買房子，需代墊3,000,000 元，同時會設定抵押
    權，辦理銀行貸款後，便會付款等語甚詳（詳本院卷201 至
    204 、228 頁），經核與被告林輝隆於被告戊○○、乙○○
    程序證稱：找乙○○登記投標法拍屋後，認為可用乙○○名
    義，向銀行辦代墊款，經銀行徵信，認乙○○信用卡額度已
    滿，無法向銀行貸款，始由丙○○提議找丁○○借款，並由
    丙○○帶丁○○去看標的物，認為可以，才到其家中（即代
    書服務處）對保，非投標時才找丁○○借款等語（詳本院卷
    149 頁）；被告乙○○於被告林輝隆、戊○○程序證稱：丙○○介紹我與林輝隆認識，在這個案件的1 個月前，林輝隆
    與我接洽，說他們公司有標法拍屋，為節省稅金，需要人頭
    ，得標後，房屋整理賣掉，可得60,000元，原本要向銀行辦
    理貸款，但因信用不佳，無法貸款。…找丁○○借款，是林
    輝隆安排，在林輝隆家中，現場有我、我太太、林輝隆及丁○○，林輝隆向丁○○表示系爭法拍屋可用代墊款，因其信
    用不佳，無法申請代墊款等語大致相符（詳本院卷190 、19
    2 、193 頁）。再參酌前揭有罪判決理由壹一(一)理由部分，
    被告林輝隆、乙○○上開證言，與客觀事證相符，應可採信
    。如此觀之，被告林輝隆於92年6 月間，向被告乙○○表示
    若出名投標法拍屋，於事成後可得60,000元，經被告乙○○
    允諾，被告戊○○於92年7 月2 日，便提供投標保證金780,
    000 元，以被告乙○○名義，參與投標系爭法拍屋，並以總
    價4,589,000 元價格得標。丙○○於92年7 月3 日或4 日，
    向證人丁○○以投資法拍屋，缺少資金為由，帶同證人丁○○到法拍屋現場查看，並解釋具有投資價值，經證人丁○○
    評估，始答應借款，並於92年7 月7 日至被告林輝隆代書服
    務處辦理對保事宜。是被告林輝隆及乙○○於92年7 月7 日
    ，在被告林輝隆代書服務處辦理對保前，即早於同年月2 日
    以被告乙○○名義得標，而非在投標前，便向證人丁○○表
    示借款。是依現存事證，難認被告林輝隆、乙○○於92年7
    月7 日向證人丁○○表示因投資法拍屋缺少資金，需要向證
    人丁○○借款3,000,000 元一節，係使用詐術。至於公訴意
    旨認「被告林輝隆於92年7 月7 日先向證人丁○○佯稱投資
    法拍屋缺少資金，向證人丁○○借款，並於同日簽立以被告
    乙○○為發票人，被告林輝隆背書之本票一紙，致使證人丁○○陷於錯誤，而於92年7 月8 日匯款3,000,000 元，嗣後
    於92年7 月14日，順利以被告乙○○名義得標」部分，與卷
    附匯款單及強制執行案卷等相關資料不符，應有誤會。
  2.被告林輝隆於被告戊○○、乙○○程序證稱：確定丙○○知
    道向丁○○借款一事，但不清楚戊○○是否知悉，…向丁○○借款後，至售予劉碧雲前，有將向丁○○借款一事，告訴
    戊○○，至於借款前，戊○○是否知道，則不清楚等語甚詳
    （詳本院卷150 、151 、155 頁），經核與證人丁○○於本
    院證稱：92年7 月7 日林輝隆、乙○○借款一事，不敢肯定
    戊○○是否知悉，未與戊○○接觸。…戊○○也是金主等語
    大致相符（詳本院卷205 、206 頁）。由此可見，證人丁○○於92年7 月7 日答應借款予被告乙○○，係與被告林輝隆
    、乙○○、丙○○等人接觸，被告戊○○並未參與，應可認
    定。是被告戊○○是否知悉被告林輝隆、乙○○等人向證人
    丁○○借款，不無可疑。此外，被告戊○○於92年7 月2 日
    ，即以被告乙○○名義，繳交投標保證金78 0,000元，且被
    告戊○○未曾向證人丁○○表示過因投資法拍屋缺少資金。
    是被告林輝隆證稱：戊○○係投資者等語；證人丁○○證稱
    ：戊○○亦為金主等語，應非虛偽。
  3.另被告林輝隆於被告戊○○、乙○○程序中證稱：本件房屋
    價金，除向丁○○借款3,000,000 元外，其餘均由戊○○出
    資，包括點交費、清潔費，故其出資約2,000,000 元等語甚
    詳（詳本院卷162 頁），經核與前述有罪判決理由(一)所示之
    客觀事證相符。依此，被告戊○○就系爭法拍屋，不含點交
    費及清潔費等，已至少先墊付投標保證金（780,000 元）及
    尾款（809,000 元，計算式：3,809,000 元－3,000,000 ＝
    809,000 元）共1,589,000 元，應可認定。而此筆款項與證
    人丁○○借款3,000,000 元，相差1,411,000 元，被告戊○○是否為與被告林輝隆、乙○○共同詐騙證人丁○○之3,00
    0,000 元，而預先支付高達至少1,589,000 元，且所得利潤
    又必須與被告林輝隆、丙○○各分3 分之1 ，誠屬可疑。另
    證人丁○○於系爭不動產移轉登記至被告乙○○名下後，尚
    設定金額3,000,000 元抵押權，以供擔保借款；反觀被告戊○○除匯款單可資證明有匯款事實外，並無保證人或抵押權
    等物權擔保存在，用以保障自己出資額。是依現存事證所示
    ，難認被告林輝隆、乙○○於92年7 月7 日向證人丁○○借
    款時，被告戊○○與被告林輝隆等人，有何詐欺犯意聯絡及
    行為分擔。
  (二)被告林輝隆、戊○○及乙○○等人，是否以被告乙○○擔任
    人頭之詐術，用以詐騙證人丁○○：
  1.被告林輝隆與丙○○於91年12月10日起，至92年8 月29日止
    ，以案外人王才福等人名義，向證人丁○○借款代墊法拍屋
    房屋價金，並由被告丙○○、林輝隆等人支付利息於證人丁○○方式，共10餘件之事實，業據被告林輝隆於本院供稱：
    我帶人頭去向丁○○辦理對保、借款、買法拍，總共13件，
    包括丙○○經辦，後來交給我。編號3 至13、15號均是我經
    辦等語甚詳（詳本院卷249 、250 頁），復以證人身分於被
    告戊○○、乙○○程序中證稱：乙○○不知法拍屋實際金主
    為何人，亦不知每位金主之實際出資額，乙○○與丁○○簽
    約後，便將存摺及印鑑章交付丙○○，未過問投資財務內容
    。…劉碧雲簽買賣契約時，乙○○未在場，由其代簽，…乙○○是人頭等語甚詳（詳本院卷156 、157 、163 頁），經
    核與被告戊○○於被告林輝隆、乙○○程序中證稱：92 年7
    月2 日交投標保證金時，林輝隆說人頭是乙○○，我才知道
    ，之前10幾件，也都是找人頭。…丙○○、林輝隆說找人頭
    較省稅金，我也想說我標那麼多房子的事情，不要曝光，花
    60,000元找人頭。…後來我跟乙○○講，並拿收據給他看，
    資金是我出資，乙○○認定我是金主，才會收到2 次款後，
    將錢給我等語大致相符（詳本院卷166 、172 、173 頁），
    並有證人丁○○自行製作之代墊人、金額、匯款等表格資料
    在卷可稽（詳本院卷220 至225 頁）。由此可見，證人丁○○於92年7 月7 日借款予被告乙○○前，證人丁○○與被告
    林輝隆間非首次有借款代墊關係，而本件法拍屋投標，係以
    被告乙○○作為人頭，應可認定。再參以被告乙○○於92年
    7 月7 日簽發本票時，除在本票正面書寫姓名、住址、身分
    證號碼、發票日、金額及日期外，尚在背面留下電話號碼，
    至於被告林輝隆為擔保證人丁○○得順利取回借款，尚在本
    票背面電話號碼下蓋用本人印章，且在本票背面左側書寫「
    移轉證明收到後，負責銀行貸款清償」「林輝隆」，並蓋用
    本人印章，詳如前述有罪判決理由部分。被告乙○○若非擔
    任人頭，而為實際借款人，並有意購買房屋，則被告林輝隆
    既然身為辦理房屋買賣、向銀行貸款業務之代書事務，無須
    在本票背面蓋用自己印文2 枚，並書寫於取得銀行貸款後，
    保證償還債務之擔保性文字。可見，被告林輝隆願意在本票
    背面為上述記載，應係被告乙○○僅為單純提供名義，投標
    法拍屋之人頭而已。此外，證人丁○○與被告林輝隆、丙○○等人合作多次，並樂意接受被告林輝隆於本票背面為如上
    記載，顯然，證人丁○○主觀上亦明知被告乙○○僅為投標
    法拍屋之人頭，而非欲購買房屋，供自己使用之人。
  2.至於證人丁○○於檢察官主詰問時先證稱：92年7 月7 日乙○○有開口向我借錢，說買房子不夠3,000,000 元，需要貸
    款，並簽本票，乙○○及林輝隆向我表示購買房子欠錢，需
    要代墊，我便相信乙○○及林輝隆，才會借款，未懷疑乙○○是人頭，若有懷疑，便不會借款，…林輝隆未表示乙○○
    是人頭，只是說要代墊云云（詳本院卷204 、205 頁）；復
    於辯護人反詰問時改證稱：本件是人頭代墊，金額較多，所
    以要求抵押權設定等語（詳本院卷231 頁）；又改證稱：在
    我認知中，代墊人是真正要買房子，…我代墊，就是相信代
    書，相信銀行，若不相信，就不會匯入。除了信任外，大件
    我會要求辦抵押權保障我的權利，有的沒有辦理抵押權等語
    （詳本院卷236 頁）；再改稱：丙○○向我說這是法拍屋，
    有說代墊人都是要標房子的人，錢出借都是匯款到我所寫的
    代墊人帳戶內，我要求的擔保，有的開本票、辦抵押也有，
    開本票是要求代墊人以個人名義開立。要求開本票的目的，
    是我錢匯入代墊人帳戶，本票是代墊人承認有代墊這筆錢，
    不是我無故匯款。我考量以代墊人名義開本票，以後若代墊
    人不還錢，可以查封代墊人名下不動產等語（詳本院卷238
    、239 頁）；再於檢察官覆主詰問時證稱：乙○○借錢時，
    我相信他是真的要借錢，而不是人頭，第2 筆代墊人呂聰文
    向我借錢時，我也相信他不是人頭等語（詳本院卷240 頁）
    。由此觀之，證人丁○○前後就是否知悉被告乙○○為人頭
    一節，前後所述不一。但檢察官起訴書中，係以「被告林輝
    隆向告訴人佯稱被告乙○○欲投標法拍屋為由，使證人丁○○陷於錯誤，而答應借款予被告乙○○」為詐騙方法之一。
    是關於證人丁○○是否知悉被告乙○○為人頭，並非實際要
    購買房屋一節，即屬重要關係事項。證人丁○○對被告乙○○是否為人頭，其前後供述變動數次，其證稱不知被告乙○○為人頭，已難盡信。而證人丁○○於本院作證前後所證不
    一之目的，無非在迴避上述重要爭點，避免使法院為有利於
    被告林輝隆、乙○○及戊○○之認定。是證人丁○○此部分
    證述，實難採信。
  (三)被告林輝隆向丁○○表示須塗銷抵押權，始可貸款更多，是
    否使用詐術：
  1.證人丁○○於辯護人反詰問時證稱：根據我所提出資料（本
    院卷220 至225 頁），編號11號，92年8 月8 日變更為吳素
    華，於8 月13日設定抵押權，9 月4 日塗銷抵押權，11月27
    日將房屋賣給廖淑貞，在我紀錄內，也已經清償。就吳素華
    這件而言，願意在9 月4 日就塗銷，是信任他們，信任他們
    塗銷要匯錢進來等語甚詳（詳本院卷231 、232 頁）。如此
    觀之，以被告乙○○名義投標之法拍屋，係由被告林輝隆於
    92年10月1 日前1 、2 天，向證人丁○○表示須塗銷抵押權
    ，並於92年10月6 日辦理抵押權塗銷登記。在以被告乙○○
    為名義之投資案前，被告林輝隆早於92年9 月間，在以案外
    人吳素華名義的投標案中，於未向銀行貸款前，便先行塗銷
    抵押權，且於案外人吳素華案件中，於9 月4 日塗銷抵押權
    ，直至11月27日始將房屋轉售與案外人廖淑真，有近3 月時
    間，證人丁○○在案外人吳素華投資案中，未受抵押權擔保
    。顯然，被告乙○○投資案中，在證人丁○○未獲清償借款
    前，便同意塗銷抵押權之情形，並非特例。依此，證人丁○○於借款未獲清償前，同意塗銷抵押權，其目的應係在使房
    屋買受人得順利向銀行借款，進而清償其借款，本院尚難僅
    以證人丁○○有在獲得清償前，便已同意塗銷抵押權之情形
    ，即認為被告林輝隆於92年10月1 日前1 、2 天，向證人丁○○表示要塗銷抵押權，係施用詐術。
  2.證人丁○○於檢察官主詰問時證稱：於10月1 日前1 、2 天
    ，林輝隆打電話跟我說，要辦理塗銷抵押權，他說先要塗銷
    ，辦理銀行設定，銀行放款，錢才會匯給我，如果銀行看到
    3,000,000 元抵押權就不會放款，要我把印鑑證明、他項權
    利證明書、抵押權及身分證影本等資料拿過去，於10月1 日
    林輝隆拿這些資料去辦理塗銷抵押權登記，沒有向我說房屋
    已經賣給別人，於10月17日、18日，我到地政查詢異動時，
    才知道9 月27日房屋已經賣給劉碧雲，於10月17日過戶給劉
    碧雲，於10月17日前不知房屋已賣給劉碧雲，亦無人告知，
    會同意塗銷的原因，是太信任他們，之前都是這樣一條一條
    進來，之前林輝隆有錢進來，林輝隆說要塗銷，就是信任才
    會匯款給他們，林輝隆沒有依照約定，向銀行辦理貸款，便
    賣掉房屋。…約於10月17日至19日間，去請領謄本時，才知
    道房屋被賣掉，約過1 、2 天去找劉碧雲，向劉碧雲詢問房
    子為何過戶到你這邊，劉碧雲說他房子是在早安房屋買的，
    後來再過1 、2 天去找林輝隆，他說過戶給一個人，銀行貸
    款可以增加，才能支付，如果是法院拍的，銀行會知道，會
    貸款較少，林輝隆說先賣給別人，會貸款更多等語（詳本院
    卷210 至212 、229 、230 頁）。由此觀之，被告林輝隆曾
    2 次向證人丁○○談及塗銷抵押權之事。第一次於9 月27日
    將不動產售予劉碧雲後，10月1 日前1 、2 天；第二次於10
    月17日至19日前1 、2 日，證人丁○○自行至台中縣清水地
    政事務所查詢土地及建物登記謄本得知房屋已轉售證人劉碧
    雲。依此，第一次係因證人丁○○與被告林輝隆過去交易往
    來建立之慣例及信任關係，始答應塗銷抵押權，而非被告林
    輝隆有何施用詐術（詳如前述判決理由貳三(三)1.。另被告林
    輝隆第二次向證人丁○○表示塗銷抵押權之時間點，證人丁○○之抵押權已經塗銷，並辦理所有權移轉登記予證人劉碧
    雲；此外，證人丁○○亦明知證人劉碧雲經早安房屋仲介，
    並使用現金，向被告乙○○購買，證人劉碧雲自無可能讓證
    人丁○○設定抵押權，以擔保對被告乙○○之借款。是被告
    林輝隆所稱：「塗銷抵押權，才可以貸更多」云云，於經驗
    法則上，固然有矛盾及不合理之處，然縱屬虛偽，因為抵押
    權已經塗銷，被告林輝隆事後為虛偽及不合理之陳述，仍造
    成證人丁○○損害，難認被告林輝隆此部分行為，與詐欺罪
    之構成要件相當。
  3.被告林輝隆於被告戊○○、乙○○程序證稱：於92年9 月27
    日，劉碧雲在早安公司簽買賣合約書，收100,000 元定金後
    ，有向丁○○說抵押權要塗銷，才可借更多錢。因為房屋及
    土地是在乙○○名下賣給劉碧雲，若劉碧雲需要貸款，會影
    響劉碧雲，因此先塗銷。原本總共有13間房子，共找丁○○
    借款13,000,000元，之前每一筆都清償，每次款項都清楚，
    早塗銷、晚塗銷都一樣，因為賣給劉碧雲的價金是5,800,00
    0 元，足以清償3,000,000 元借款，…經過丁○○同意，於
    92年10月6 日塗銷抵押權，…但房屋賣給劉碧雲時，丁○○
    不知情，丁○○是事後才知情。…是其向丁○○講先塗銷抵
    押權，沒有人指示要伊這麼做等語甚詳（詳本院卷151 、15
    2 、157 頁），經核與證人丁○○於本院證稱：10月1 日林
    輝隆說要辦理抵押權塗銷，我不知道戊○○是否知道，但我
    是與林輝隆、丙○○交手。…乙○○代墊3,000,000 元沒有
    還，第一時間找的是乙○○與林輝隆，…所有資料，印鑑證
    明、存款簿等，都交給林輝隆等語大致相符（詳本院卷211
    、239 頁）。如此觀之，向證人丁○○2 次表示塗銷抵押權
    之事，係被告林輝隆1 人所為，且被告林輝隆係負責辦理抵
    押權登記、塗銷、銀行貸款及過戶等事宜，而非被告戊○○
    及乙○○。是被告林輝隆向證人丁○○表示應塗銷抵押權部
    分，難認與被告戊○○、乙○○有關，亦難認與被告林輝隆
    有何犯意聯絡及行為分擔。
  (四)被告林輝隆涉犯行使偽造私文書罪，是否與被告戊○○、乙○○有犯意聯絡及行為分擔：
  1.被告林輝隆於被告戊○○、乙○○程序證稱：本票背面「移
    轉證明收受後，負責銀行貸款清償」等字，係其書寫，印文
    「林輝隆」2 枚，亦為其所蓋；另「乙○○已轉為劉碧雲」
    等字樣，亦為其書寫，…書寫此部分字樣，係丁○○問房屋
    賣給誰，其表示賣給斗南劉碧雲，丁○○要求說房屋賣給何
    人，應由何人來蓋章，我認為公司向丁○○借款，與劉碧雲
    蓋章為兩回事，劉碧雲並未向丁○○借款，為何要蓋章，我
    認為我已經背書，我只能寫說已移轉到何人名下。…本票寫
    完後，交給丁○○，背書的部分，沒有劉碧雲印章，後來便
    未再取得此本票，戊○○及乙○○未曾拿過本票。…92年9
    月27日當天談妥土地及房屋以5,800,000 元成交，劉碧雲於
    簽約時不知道有抵押權存在，早安房屋或代書於當天自行請
    領土地及建物登記謄本等語甚詳（詳本院卷153 、158 、15
    9 、164 頁），經核與被告乙○○於被告戊○○、林輝隆程
    序證稱：本票是在林輝隆家中寫的，我只有在本票背面寫2
    支電話號碼，其餘空白，…這張本票寫好後，便交給林輝隆
    ，他說要給金主保障，事後如何，我不知情等語大致相符（
    詳本院卷194 、198 、199 頁），並有不動產買賣契約書1
    件在卷可稽（詳調偵卷42、43頁）。由此可見，被告林輝隆
    於92年9 月27日與早安房屋簽訂不動產買賣契約書時，上開
    不動產仍存在證人丁○○之抵押權，而於簽約後，早安房屋
    人員自行調閱土地及建物登記謄本後，必定發現不動產上面
    存有抵押權。而根據不動產買賣契約書第6 條約定：乙方（
    即被告乙○○）應擔保本契約房地之產權清楚，絕無一屋數
    賣，未受限制登記或訟爭佔用他人土地情事或任何權利瑕疵
    。如有他人主張權利或他項權利設定之任何產權糾紛或債務
    瓜葛時，乙方應負責於尾款付清前排除之。若因此致甲方權
    益受損時，乙方應負責賠償責任等語。依此約定，系爭不動
    產上不可存在抵押權，早安房屋自然會依此規定，要求被告
    林輝隆應將抵押權塗銷，而被告林輝隆既然負責房屋簽約事
    宜，自有義務保證房屋上無任何負擔，並得順利辦理移轉登
    記。況且，被告林輝隆蓋用上開印章時，被告戊○○、乙○○未在現場，現場僅有被告林輝隆與證人丁○○，渠等是否
    知悉被告林輝隆盜刻印章，並蓋用於本票背面，仍乏積極證
    據證明。
  2.至於被告林輝隆於被告戊○○、乙○○程序證稱：「劉碧雲
    」印文則非其所蓋，不清楚何人所蓋，亦不清楚印章來源云
    云（詳本院卷153 頁）；以被告身分於本院辯稱：劉碧雲印
    文不是我蓋的，劉碧雲印章如何來不知道云云（詳本院卷24
    9 頁），均與事實不符，不足採信。另被告戊○○於本院供
    稱：我不知道本票背面有劉碧雲印文等語（詳本院卷248 頁
    ）；被告乙○○於本院供稱：當時我簽本票時，背面空白，
    只有留2 支電話等語（詳本院卷249 頁），並非全然無據。
  (五)被告戊○○收取劉碧雲之不動產房屋買賣價金，是否有不法
    意圖：
  1.被告戊○○於檢察官及本院訊問時自承：售予劉碧雲之房屋
    價金，全部為其收走等語甚詳（詳偵卷11、12頁，本院卷24
    8 、252 頁），經核與被告乙○○以證人身分，於被告戊○○及林輝隆程序中證稱：買賣契約後面幾期款項，由戊○○
    收取，林輝隆說這間房子的錢，均是戊○○出的等語相符（
    詳本院卷199 頁）。依此，系爭房屋買賣價金簽約款、第二
    期款、第三期款及尾款，均由被告戊○○收受無誤。然被告
    戊○○就系爭法拍屋，至少出資1,589,000 元，且丙○○於
    92年7 月8 日自被告乙○○帳戶內領出3,000,000 元，尚交
    付2,500,000 元於被告戊○○（詳後述判決理由貳三(五)3.部
    分），被告戊○○再轉帳得標尾款3, 809,000元入國庫保管
    專戶之事實，亦詳如前述。此外，被告戊○○與丙○○間合
    作投標法拍屋已久，彼此間資金往來複雜，丙○○係基於何
    種原因，將2,500,000 元交付被告戊○○，不得而知。若丙○○所交付之款項，係向證人丁○○之借款，則何以僅轉交
    2,500,000 元，尚餘500,000 元未轉交，其原因為何不明。
    綜觀上情，被告戊○○就系爭法拍屋至少出資1,589,000 元
    ，且尚有2,500,000 元之資金性質不明。其持匯款證明，向
    被告乙○○表示該法拍屋全部均由其出資，亦與常情無違。
    依此，被告戊○○收受上開款項，是否基於不法意圖，仍有
    待積極證據認定。
  2.證人丁○○於本院證稱：戊○○曾匯款給我，有1 、2 件是
    以戊○○名義，…匯款給我，都有登記，我說何人代墊，何
    人匯款進來，這樣才有證據，戊○○說那簽名一下，我想說
    這樣有理，…丙○○、林輝隆以買房子名義，向我借錢共10
    幾次，從91年12月，匯進來的錢，都有明細，也經過他們簽
    名，他們匯錢進來，都有要求他們簽名。第一筆91年12月10
    日代墊人，借錢人王才福，借款1,500,000 元，由丙○○出
    面，後面、有寫7/18匯入500,000 元，登輝、慧儒帳戶
    ，7/24匯入790,000 元，登輝、慧儒帳戶，這是戊○○匯入
    慧儒帳戶，我問丙○○說應該是王才福要匯的才對，不應該
    其他人，這樣帳才會清楚，丙○○說有匯錢進去就好。…華
    銀雪珠是我太太，登輝是戊○○，慧儒是我媳婦。…與丙○○合作，有代墊的情形，從王才福開始，約10幾件，…邱得
    利案件戊○○先匯款500,000 元給我…編號七王素霞，第五
    欄位清償金額匯入銀行及匯款人、，第六欄位利息72,0
    00元，林輝隆簽名72,000利息未結，這是我找林輝隆、丙○○，這間標2,000,000 多元，他們整理費花一點，之後賣5
    、6,000,000 元，…丙○○離開後，林輝隆及戊○○還是有
    清償給我，但不知丙○○何時跑掉。11月22日林輝隆及戊○○還有還我錢，第三頁代墊人許綿，92年11月11日、21日還
    有還我1,000,000 元，林輝隆有參與還我錢。編號12代墊人
    林坤成這筆，第五欄位清償金額匯入銀行及匯款人內1 、2
    、3 筆，其中11月22日林輝隆有參與匯款給我。另外代墊人
    許海生這筆800,000 元，約償還500,000 元，後來由林輝隆
    將名字變更成我的，…在我提出的資料第1 頁、第2 頁中，
    除代墊人林文招這筆沒有清償外，其餘均有清償，第3 頁代
    墊人王素霞、蘇慶梧、許綿、吳素華、林坤成、許海生、黃
    榮生有清償，另代墊人乙○○、林意南、陳清溪、林盈恒、
    張月珍沒有清償等語甚詳（詳本院卷206 、207 、215 、23
    4 至236 、240 、241 頁），經核與被告林輝隆以證人身分
    ，於被告戊○○程序中證稱：丙○○於92年10月中旬或下旬
    ，打一通電話給我，說他欠很多錢走路，人在機場。…向丁○○借款代墊的13件中，戊○○幾乎每件都有出錢，因為丁○○不是借全部款項，因此，法拍屋得標後，丙○○匯出一
    點，其餘不足額部分，都是由戊○○出錢。經過結算後，就
    乙○○代墊部分尚欠3,000,000 元、林意南1,200,000 元，
    其餘均已還清。乙○○這件事因為丙○○走了，不知道如何
    處理，戊○○也說被丙○○欠很多錢等語大致相符（詳本院
    卷249 、250 頁）。再參以被告戊○○於偵查中所提出之匯
    款回條聯、電匯通知單等件所示，其於92年7 月18日，以其
    本人名義，匯款500,000 元入證人丁○○媳婦陳慧儒帳戶；
    被告戊○○92年7 月24日，以其本人名義，匯款790,000 元
    入案外人陳慧儒帳戶；92年7 月29日，以其本人名義，匯款
    50 0,000元入案外人陳慧儒帳戶；案外人林六郎於92年7 月
    31 日 ，匯款500,000 元入案外人陳慧儒帳戶；案外人蘇慶
    梧於92年7 月31日，匯款400,000 元入案外人陳玉清帳戶；
    被告戊○○於92年8 月14日，以其本人名義，匯款1,260,00
    0 元入案外人陳慧儒帳戶；於92年8 月20日，匯款1,069,14
    0 元入案外人陳慧儒帳戶；案外人林六郎於92年8 月27日，
    匯款1, 675,150元入案外人陳慧儒帳戶；案外人邱得利於92
    年9 月1 日匯款500,000 元入案外人陳慧儒帳戶；案外人高
    永祥於92年9 月1 日匯款699,260 元入案外人陳慧儒帳戶；
    案外人王素霞於92年9 月15日匯款108,000 元入案外人陳慧
    儒帳戶；案外人高永祥於92年9 月17日，匯款400,000 元入
    案外人陳慧儒帳戶；案外人邱得利於92年10月17日匯款120,
    000 元入案外人陳慧儒帳戶；被告乙○○於92年10月1日 匯
    款180,000 元入案外人陳慧儒帳戶；案外人林坤成於92年10
    月1 日匯款500,000 元入案外人陳慧儒帳戶；案外人高永祥
    於92年10月1 日匯款616,100 元入案外人陳慧儒帳戶；案外
    人許綿於92年10月17日匯款60,000元入案外人陳慧儒帳戶；
    案外人陳意南於92年10月17日匯款72,000元入案外人陳慧儒
    帳戶；案外人吳素華於92年10月17日匯款42,000元入案外人
    陳慧儒帳戶；案外人邱得利於92年10月30匯款1,033,000 元
    入陳慧儒帳戶等情，有被告戊○○於偵查中提出之匯款回條
    聯、電匯通知單等件在卷可稽（詳偵卷17至36頁）。如此觀
    之，證人丁○○與被告戊○○、林輝隆彼此間資金交往密切
    ，且於合作代墊投資法拍屋有10餘件，於合作初期，被告戊○○、林輝隆及丙○○等人，均如期還款於證人丁○○。而
    於本案法拍屋售予證人劉碧雲後，亦有歸還另案法拍屋代墊
    款於證人丁○○。是本案法拍屋在被告戊○○於92年10月20
    日收齊房屋買賣價金後，並未如期歸還借款於證人丁○○，
    是否因為丙○○於92年7 月8 日僅交付2,500,000 元於被告
    戊○○時，丙○○故意不言明該筆款項之來源目的，以模糊
    及曖昧不明方式，充為自有款項，再交付於被告戊○○，使
    被告戊○○認為該筆款項為其所有，進而在未能與丙○○釐
    清該筆款項性質前，被告戊○○不願將款項匯予證人丁○○
    。否則，被告戊○○自無必要於92年9 月27日起，至同年10
    月20日止，在陸續取得證人劉碧雲各期房屋買賣價金，僅拒
    絕給付該筆款項，而繼續以自己或他人名義，電匯其他投資
    案之代墊款於證人丁○○。是被告戊○○應非基於不法所有
    意圖，而收取證人劉碧雲之房屋買賣價金。
  3.至於被告戊○○於被告林輝隆、乙○○程序中證稱：92年7
    月8 日以現金存入2,800,000 元，係向同村開超市的林六郎
    調800,000 元，陳正益調借1,200,000 元，其餘陸陸續續有
    利息錢進來，並挪用原本要付工程款錢云云（詳本院卷174
    頁），復以被告身分，於本院審理期日改稱：以證人身分作
    證關於2,800,000 元的來源是不實的，因為怕說資金來自丙○○，會被法院認為是與丙○○為共犯，始為不實證述，實
    際上7 月8 日丙○○交付2,500,000 元等語（詳本院卷248
    、252 頁）。然被告戊○○上開證述，實際上係就自己涉案
    部分交代資金來源，未涉及被告林輝隆及乙○○。而其供述
    內容，固與事實不符，但考其故意為虛偽供述之理由，係懼
    怕坦承曾收受丙○○款項，因此而遭認定為共犯，核屬過度
    防衛所為之證述，併此說明。
四、綜上所述，公訴人所指上揭證據，尚不足以證明被告戊○○
    、乙○○及林輝隆確有詐欺取財之犯意，及被告戊○○、乙○○與被告林輝隆有共同行使偽造私文書之犯意聯絡及行為
    分擔。此外，復查無其他積極證據，足資證明被告戊○○、
    乙○○及林輝隆有公訴人所指前揭犯行。被告戊○○、乙○○犯行，應屬不能證明，自應宣告被告無罪，以昭公允。另
    被告林輝隆上開詐欺犯嫌，公訴人既認與前揭論罪科刑部分
    為牽連犯之裁判上一罪關係，自不另宣告無罪。
據上論斷，應依刑事訴訟法第299 條第1 項前段、第301 條第1
項，刑法第216 條、第210 條、第41條第1 項前段、第219 條，
罰金罰鍰提高標準條例第2 條，判決如主文。
本案經檢察官甲○○到庭執行職務
中    華    民    國    95    年    4     月    24    日
                  刑事第二庭    審判長法  官  林  輝  煌
                                      法  官  李  明  鴻
                                      法  官  柯  志  民
以上正本證明與原本無異。
如不服本判決，應於判決送達後10日內，向本院提出上訴狀。
                                      書記官  魏  輝  碩
中    華    民    國    95    年    4     月    24    日
論罪之法條全文：
刑法第210條
偽造、變造私文書，足以生損害於公眾或他人者，處五年以下有
期徒刑。
刑法第216 條
行使第二百十條至第二百十五條之文書者，依偽造、變造文書或
登載不實事項或使登載不實事項之規定處斷。


司法院資訊處製作；財團法人民間司法改革基金會備份。
